【裁判字號】    98,易,3328
【裁判日期】    990304
【裁判案由】    詐欺
【裁判全文】
臺灣板橋地方法院刑事判決              98年度易字第3328號
公  訴  人  臺灣板橋地方法院檢察署檢察官
被      告  丁○○
選任辯護人  王東山律師
            林孝甄律師
            許富雄律師
上列被告因詐欺案件，經檢察官提起公訴（98年度偵字第12667
號），本院判決如下：
    主  文
丁○○意圖為自己不法之所有，以詐術使人將本人之物交付，處
有期徒刑捌月；又意圖為自己不法之所有，以詐術使人將本人之
物交付，處有期徒刑肆月。應執行有期徒刑拾月。
    事  實
一、丁○○前因詐欺案件，經臺灣高雄地方法院以91年度易緝字
    第152 號刑事判決判處有期徒刑4 月，如易科罰金以銀元3
    百元折算1 日，並經臺灣高等法院高雄分院判決駁回上訴確
    定，已於民國92年2 月27日易科罰金執行完畢（尚不致使本
    案成立累犯）。仍不思悛悔，先向不知情之乙○○佯稱其在
    臺北市大直地區某空軍單位擔任處長，官階是將軍，適丙○○（乙○○之乾女兒）之配偶甲○○任職於空軍，乙○○遂
    向丙○○稱可介紹認識空軍高官，並於97年1 月19日邀請丁○○與丙○○、甲○○認識，丁○○乃向丙○○、甲○○佯
    稱其在「空軍飛安情報處」擔任處長，官階是中將。嗣丁○○即利用丙○○誤信其係空軍現役中將之身分，分別實施下
    列行為：(一)意圖為自己不法之所有，於97年3 月間，向丙○○佯稱其有管道可以投資海關沒收品之買賣，穩賺不賠，每
    股新臺幣（下同）15萬元云云，致丙○○陷於錯誤，而於97
    年3 月7 日12時許，匯款45萬元至丁○○在板信商業銀行華
    江分行（址設臺北縣板橋市○○路○ 段382 號）帳號000000
    00000000號帳戶。(二)意圖為自己不法之所有，於97年6 月13
    日，向丙○○佯稱其因挪用公款，遭上級調查，急需借錢暫
    時墊補，2 天後即可歸還云云，致丙○○陷於錯誤，而於同
    日12時許，匯款8 萬元至丁○○在板信商業銀行華江分行之
    上開帳戶。嗣經丙○○多方催討，甚至揚言訴諸法律途徑，
    丁○○恐其犯行遭人揭露，始先後於97年8 月12日、98年1
    月15日各匯款5 萬元、10萬元予丙○○，惟餘款迄今無力償
    還，丙○○始知受騙，報警處理，為警循線查悉上情。
二、案經丙○○訴由臺北縣政府警察局海山分局報請臺灣板橋地
    方法院檢察署檢察官偵查起訴。
    理  由
一、證據能力部分：
  (一)按被告以外之人於審判外之言詞或書面陳述，除法律有規定
    者外，不得作為證據，刑事訴訟法第159 條第1 項定有明文
    。查告訴人丙○○之警詢筆錄，為被告以外之人於審判外之
    言詞陳述紀錄，為傳聞證述，復查無得例外取得證據能力之
    規定，應無證據能力，不得作為本案認定被告有罪之依據。
    又證人、鑑定人依法應具結而未具結者，其證言或鑑定意見
    ，不得作為證據，亦據刑事訴訟法第158 條之3 規定明確。
    告訴人丙○○於偵訊時出庭陳述，其性質應屬證人身分，查
    無刑事訴訟法第186 條不得令其具結之原因，惟檢察官於訊
    問前或訊問後均未踐行具結程序，以擔保其陳述內容之信憑
    性，揆諸上揭規定，所為之證詞亦無證據能力，應予排除。
  (二)次按，被告以外之人於審判外之陳述，雖不符刑事訴訟法第
    159 條之1 至之4 之規定，而經當事人於審判程序同意作為
    證據，法院審酌該言詞陳述或書面陳述作成時之情況，認為
    適當者，亦得為證據；當事人、代理人或辯護人於法院調查
    證據時，知有第159 條第1 項不得為證據之情形，而未於言
    詞辯論終結前聲明異議者，視為有前項之同意，刑事訴訟法
    第159 條之5 規範明確。經查：除上揭告訴人於警詢及偵訊
    時之陳述外，本件被告、檢察官及辯護人於本院準備程序中
    均未就其他證據資料之證據能力提出爭執，且迄於言詞辯論
    終結前，亦未就本院所調查之其他證據資料主張有刑事訴訟
    法第159 條第1 項不得為證據之情形，應認均已同意其他證
    據資料得作為本案之證據。從而，以下所述之其他證據資料
    ，縱有屬傳聞證據，且不符刑事訴訟法第159 條之1 至之4
    規定之情形者，業經本院審酌各該證據資料作成時之一切客
    觀情況，認均無不適當情事，而有證據能力，合先敘明。
二、訊據被告丁○○固坦承告訴人丙○○曾先後於97年3 月7 日
    12時許、97年6 月13日12時許，各匯款45萬元、8 萬元至伊
    設於板信商業銀行華江分行帳號00000000000000號帳戶，惟
    矢口否認有何詐欺犯行。辯稱：伊沒有冒充將軍，也沒有向
    告訴人介紹投資，上開2 筆款項，係因伊急著要購買靈骨塔
    位而向告訴人借的（嗣改稱：上開2 筆款項，係因告訴人自
    己要向伊購買靈骨塔位而交付的）。惟查：
  (一)上揭事實，業據告訴人丙○○於本院審理時具結指訴明確。
    查告訴人與被告素無仇隙，衡情應無甘冒偽證及誣告罪責，
    任意攀陷被告之虞。況且，告訴人確曾先後於97年3 月7 日
    12時許、97年6 月13日12時許，各匯款45萬元、8 萬元，至
    被告設於板信商業銀行華江分行帳號00000000000000號帳戶
    之事實，為被告供認無訛，並有臺灣土地銀行匯款申請書影
    本2 紙（見偵卷第10頁）、板信商業銀行集中作業中心98
    年3 月25日板信集字第0987470399號函附之帳戶開戶基本資
    料及交易明細附卷足稽（見偵卷第11至16頁）。而被告就告
    訴人匯款原因此一單純事實，前後之辯詞竟然翻異無常，其
    最初於警詢時係稱：這45萬元及8 萬元是告訴人之前欠我、
    匯款還給我的……我交付2 筆，1 次是45萬元，1 次是8 萬
    元，2 次都是在板橋市板信銀行旁的85度C 咖啡館云云（見
    偵卷第4 頁）；嗣於檢察官偵訊時改稱：告訴人向我推銷在
    三芝的靈骨塔位，我買了1 百多個位子，每個位子3 萬元，
    後來告訴人說要向我買20個位子，先付給我45萬元……她說
    不讓她家人知道，所以永久使用權證暫時放在我這邊，還欠
    我15萬元，8 萬元是她後續再給我的云云（見偵卷第47頁）
    ；再於本院準備程序時改稱：這2 筆錢都是我跟告訴人借的
    ，借錢時沒有約定利息，也沒有約定何時償還……因為我急
    著要購買靈骨塔位，所以跟告訴人借45萬元，當時我沒有跟
    告訴人說借錢是要購買靈骨塔位……第2 次也是要急著購買
    靈骨塔位，所以跟告訴人借錢，告訴人也有借我8 萬元，借
    款只有口頭約定，沒有簽書面，告訴人從頭到尾都不知道我
    借錢是要購買靈骨塔位，我也沒有跟她提過云云（見本院卷
    第28頁反面）；又於本院審判期日時再改稱：其實詳情就是
    告訴人要跟我買20個靈骨塔位，才匯了45萬元、8 萬元給我
    ，而且在來開庭的路上，告訴人還叫我不要講云云（見本院
    卷第95頁），其辯詞反反覆覆，已見其虛。尤有甚者，告訴
    人於匯款上揭2 筆款項之後，被告曾先後於97年8 月12日、
    98年1 月15日各匯還5 萬元、10萬元予告訴人，告訴人亦有
    以手機簡訊催討之動作，此據被告坦承在卷，且有板信商業
    銀行匯款申請書影本2 紙（見偵卷第72、74頁）、手機簡訊
    畫面翻拍照片17幀可憑（見偵卷第82至84頁），倘如被告最
    後所辯，告訴人匯款原因係向其支付購買靈骨塔位之部分價
    金，何以被告未向告訴人催討其餘未付價金，反而係由告訴
    人以手機簡訊向被告多方催討金錢？又何以被告事後要匯款
    給告訴人？所辯洵與常情相違，委不可採。相較之下，告訴
    人之指訴自始至終均相符合，顯較可信。
  (二)另參以證人乙○○所證：別人介紹我跟被告認識的時候，就
    有說被告是將軍、處長，所以跟被告認識1 年多期間，我都
    是稱呼被告陳將軍、處長……我叫被告將軍，被告並沒有拒
    絕我這樣叫……後來有一天見面，被告說他要升中將，要我
    看電視，我看電視沒有看到，過了幾天我問被告，被告跟我
    說他升級而已……我看被告外表並沒有質疑他的將軍身分，
    而且被告開的凱迪拉克，我看過很多將軍都是坐那種車子，
    我問被告應該是人家幫他開車，為什麼他都自己開，被告有
    跟我解釋說，幫他開車的阿兵哥，被告先叫他回去……那頂
    帽子確實是軍帽，是否是將軍階級戴的我不清楚，我有看到
    那頂帽子是放在被告車子後座玻璃那邊……被告說他在大直
    那邊作空軍的處長，沒有跟我說單位名稱等語（見本院卷第
    90頁反面、91頁）。證人甲○○則證稱：被告說他在空軍飛
    安情報處服務……被告第一次見面就說他是中將，且問我有
    無見過他，他時常出現在電視及立法院……在被告車上有看
    過被告戴上面有2 顆星的軍便帽等語（見本院卷第85頁反面
    、86頁）。堪認被告確有先向不知情之乙○○佯稱其在臺北
    市大直地區某空軍單位擔任處長，官階是將軍，嗣藉由乙○○之介紹，認識告訴人及其配偶甲○○之後，再向告訴人佯
    稱其在「空軍飛安情報處」擔任處長，官階是中將，而使告
    訴人誤信被告係空軍現役中將。此外，證人乙○○於偵訊時
    證稱：他也向我說他因挪用公款要快還錢，我才匯8 萬元借
    給他，原說說要2 天還我，但至今都沒有還，在這之前，被
    告有向我說要我投資150 萬元買海關充公的勞力士手錶賺錢
    ，我說我要看到東西才願意投資，後來就不了了之（見偵卷
    第78頁）；復於本院審理時證稱：被告有跟我說有1 筆生意
    可以做，被告說海關查扣的勞力士錶，10個付3 個的錢就可
    以了，我是生意人，我認為有利潤就願意投資，但我要求先
    看到貨，被告無法拿給我看，所以我就拒絕投資，這是97年
    間的事……我有1 次匯過8 萬元給被告，因為被告打電話給
    我，說他有用到公款，上面在查，很急，要我匯8 萬元給他
    ，過2 天就會還我，我說不用2 天，20天都沒關係，所以就
    匯8 萬元給被告等語（見本院卷第91頁反面），其所述投資
    、借款情節，與告訴人之指訴內容皆不謀而合，在在均顯示
    告訴人所指情節屬實，絕非憑空虛構。
  (三)雖被告辯以：證人乙○○係告訴人之乾爹，且作證態度輕率
    ，其證詞之證明力甚低云云。惟證人乙○○確有於97年7 月
    9 日匯款8 萬元至被告設於板信商業銀行華江分行之上開帳
    戶乙節，為被告所承認，且有臺灣中小企業銀行匯款申請書
    影本1 紙在卷可證（見偵卷第81頁）；然被告就此匯款原因
    ，同樣無法為合理之說明，竟謂：這8 萬元是告訴人要付靈
    骨塔的錢不夠，她不敢向乙○○拿，要我先向乙○○借，告
    訴人說以後有利潤時，她會還給乙○○云云（見本院卷第92
    頁反面、93頁）。蓋稽之前揭被告於偵訊時所辯略以：告訴
    人向我買20個靈骨塔位，每個3 萬元（合計60萬元），先付
    給我45萬元（指告訴人於97年3 月7 日之第1 筆匯款），尚
    欠15萬元，後續再給我8 萬元（指告訴人於97年6 月13日之
    第2 筆匯款）云云，倘若無訛，告訴人應僅尚欠被告7 萬元
    （60萬元－45萬元－8 萬元），何以竟要求被告去向乙○○
    借款8 萬元？其借款之目的，既係為支付告訴人之欠債，何
    以不要求告訴人自己出面去向乙○○借款，反而由被告以自
    己名義相借？咸與常情有違，顯係臨訟杜撰，不足採信。再
    者，乙○○同受被告以相同手法行騙，因而已匯出8 萬元，
    迄今分文未歸，卻截至本院審理之時，仍無意願對被告提出
    刑事告訴，此觀其於本院審理時所述：（問：你匯款8 萬元
    給被告，是否覺得被騙？）是有點；（問：有無打算告被告
    ？）目前沒有等語（見本院卷第92頁反面）甚灼，堪認乙○○仍顧念其先前與被告之交情，不忍依法訴究，衡情更無故
    意陷害之理。據此，被告乙○○於案發之初，曾經在被告、
    告訴人之間斡旋調停，力促雙方見面洽談和解事宜，即不難
    理解。被告於本院審理時所提出之電話錄音紀錄及其譯文（
    見本院卷109 頁），顯示乙○○曾以電話向被告稱：「自白
    書都不能作證據了，更何況講話可以當證據」等語，亦僅係
    乙○○當時勸諭被告不要因檢察官已就本案開庭偵查而放棄
    與告訴人洽談和解事宜之努力而已，非謂乙○○於偵訊及本
    院審理時具結證述之內容必定出於虛偽，要難採為有利於被
    告之論據。
  (四)按當事人間之純粹投資、借款行為，乃屬民事債權債務關係
    ，苟無足以證明其債之關係發生時自始故意藉此從事財產犯
    罪之積極證據，當不能僅以債務不履行之客觀事態，推定債
    務人自始有詐欺取財之犯意，固不待言。惟於本案情形，被
    告既非空軍現役將軍，沒有從事海關沒收品之相關事業，亦
    未真正在機關任職，竟編織不實之謊言，其自始有意圖為自
    己不法所有之犯意，昭然若揭。其因而致人陷於錯誤，誤信
    可參與投資或因相信其特殊身分而出借款項，此屬詐術行為
    之實施，亦無疑義。雖被告先後於97年8 月12日、98年1 月
    15日各有匯款5 萬元、10萬元予告訴人，此顯係因告訴人事
    後多方催討，甚至揚言訴諸法律途徑，被告恐其犯行遭人揭
    露始有此舉，洵無礙其自始即已成立詐欺罪之認定。至於告
    訴人先後2 次匯給被告之款項合計53萬元（45萬元＋8 萬元
    ），但其向被告催討時，於97年12月18日以手機簡訊要求被
    告匯還71萬元乙節，乃係加計被告承諾之投資獲利款15萬元
    、乙○○同遭詐騙之8 萬元，再扣除被告已於97年8 月12日
    返還之5 萬元（亦即：53萬＋15萬＋8 萬－5 萬＝71萬元）
    ，已據告訴人說明在卷（見本院卷第83頁反面），衡情亦值
    採信，洵難動搖本院依相關事證勾稽判斷後所為之事實認定
    。而被告另涉以與本案相同之投資、借款虛偽事由，向乙○○實施詐欺行為，並因而成功向乙○○騙取8 萬元，此等部
    分均未據檢察官偵查起訴，且未在本案起訴範圍之內，自應
    由檢察官另行依法處理，附此敘明。
  (五)綜上所述，本案事證俱臻明確，被告詐欺取財之犯行均堪認
    定，應依法論科。
三、核被告所為，均係犯刑法第339 條第1 項之詐欺取財罪。其
    先後2 次詐欺行為，時間相隔3 個多月，且行騙藉口迥異，
    難認有實質上或裁判上一罪關係，依一般社會健全觀念，應
    評價為各自獨立之行為，自應分論併罰。爰審酌被告之素行
    狀況、犯罪之動機、目的、手段、詐騙金額及犯後一再飾詞
    狡辯，毫無悔意，雖於本院審理時與告訴人成立調解，有調
    解筆錄影本1 份可參，惟僅承諾將來分期償還，仍未實際賠
    償告訴人損害，其所提供之擔保品即「天王殿蓮座永久使用
    權證」則已過期，此據告訴人陳明在卷，足見被告之惡性不
    輕等一切情狀，分別量處如主文所示之刑，並定其應執行刑
    ，以示懲儆。
據上論斷，應依刑事訴訟法第299 條第1 項前段，刑法339 條第
1 項、第51條第5 款，刑法施行法第1 條之1 ，判決如主文。
本案經檢察官黃明絹到庭執行職務。
中    華    民    國    99    年    3     月    4     日
                  刑事第八庭    審判長法  官  陳鴻清
                                      法  官  劉安榕
                                      法  官  朱嘉川
以上正本證明與原本無異。
如不服本判決應於收受送達後10日內向本院提出上訴書狀，並應
敘述具體理由；其未敘述上訴理由者，應於上訴期間屆滿後20日
內向本院補提理由書（均須按他造當事人之人數附繕本）「切勿
逕送上級法院」。
                                      書記官  陳聖儒
中    華    民    國    99    年    4     月    19    日
附錄本案論罪科刑法條全文：
中華民國刑法第339 條
意圖為自己或第三人不法之所有，以詐術使人將本人或第三人之
物交付者，處5 年以下有期徒刑、拘役或科或併科1 千元以下罰
金。
以前項方法得財產上不法之利益或使第三人得之者，亦同。
前二項之未遂犯罰之。

司法院資訊處製作；財團法人民間司法改革基金會備份。
